---
title: "Sistemas de información geográfica. TP2: Geoprocesos con datos vectoriales (continuación)."
author: Marcos May
email: mmmay@fahce.unlp.edu.ar
format:
  pdf:
    toc: true
    toc-title: Indice
    number-sections: false
    toc-depth: 3
editor_options: 
  chunk_output_type: inline
---

Este trabajo se propone introducir herramientas de análisis geoespacial con R aplicadas a una problemática educativa territorial: **la accesibilidad a escuelas secundarias** y las condiciones socioeducativas del entorno.

El ejercicio se desarrolla en el partido de **La Plata**, y se trabajará exclusivamente con **datos geográficos vectoriales**, es decir, información representada como **puntos** (escuelas) y **polígonos** (radios censales), incorporando atributos provenientes del **Censo 2022**.

------------------------------------------------------------------------

### Objetivo general

Aprender a **manipular datos geográficos vectoriales en R**, integrando información territorial con variables sociodemográficas para el análisis de problemáticas sociales.

### Objetivos específicos

-   Comprender el formato y la estructura de los **datos vectoriales** en R (capas de puntos y polígonos).
-   Incorporar y vincular información **censal georreferenciada**, combinando geometría espacial con atributos estadísticos.
-   Medir la **distancia desde cada radio censal** a la escuela secundaria más cercana, como estimación de accesibilidad territorial.
-   Incorporar el **clima educativo del hogar** como variable contextual proveniente de REDATAM / INDEC.
-   Visualizar **desigualdades territoriales** mediante mapas temáticos.
-   Construir un **índice exploratorio** que combine accesibilidad y condiciones educativas como insumo para el análisis descriptivo.

::: callout-important
## ¿Por qué trabajar con datos del Censo?

Los **datos censales** constituyen una de las fuentes más potentes y exhaustivas para el análisis territorial y social en Argentina. Su integración con herramientas de **Sistemas de Información Geográfica (SIG)** permite combinar variables sociodemográficas con coordenadas espaciales, abriendo un abanico de posibilidades para el análisis descriptivo, diagnóstico y toma de decisiones.

En contextos donde otras fuentes tienen baja cobertura o disponibilidad (como registros administrativos desactualizados, encuestas parciales o registros focales), el censo aporta:

-   **Cobertura universal**: incluye a todas las personas, hogares y viviendas del país.
-   **Desagregación geográfica**: permite trabajar con unidades mínimas como radios censales, fundamentales para el análisis intraurbano o de desigualdades territoriales.
-   **Variables clave para ciencias sociales**: nivel educativo, hábitat, acceso a servicios, características de los hogares, actividad económica, entre otras.
:::

------------------------------------------------------------------------

## Paso 1: Carga y preparación de datos espaciales

```{r setup, warning=FALSE, echo=FALSE, message=FALSE}
library(tidyverse)   # Manipulación de datos  
library(sf)          # Datos espaciales  
library(mapview)     # Mapas interactivos  
library(units)       # Manejo de distancias (metros/km)  
library(nngeo)       # Para cálculos de distancia más cercana  
library(here)        # Para manejar el path
library(janitor)     # Para limpieza de datos
library(ggspatial)
library(ggspatial)
library(prettymapr)

```

::: callout-warning
Al trabajar con las geometrías del censo recordá que sólo excepcionalmente en 2 provincias (Buenos Aires y Mendoza)

DPE Bs As https://www.mapas.estadistica.ec.gba.gov.ar/portal/apps/sites/#/mapas-estadisticos/pages/descargas-shapes

Anexo censo 2022. Código numérico para gobiernos locales <https://www.indec.gob.ar/ftp/cuadros/menusuperior/clasificadores/anexo_codigo_gobiernos_locales_2022.pdf>

Base REDATAM <https://redatam.indec.gob.ar/binarg/RpWebEngine.exe/Portal?BASE=CPV2022&lang=ESP>

<http://www.bahra.gob.ar/>

<https://portalgeoestadistico.indec.gob.ar/maps/geoportal/nota_gobiernos_locales.pdf>

IGN

<https://www.ign.gob.ar/NuestrasActividades/InformacionGeoespacial/CapasSIG>
:::

```{r}
#| label: geometrias del censo
#| eval: false
#| include: true

# URL del archivo ZIP (https://ri.conicet.gov.ar/handle/11336/149711)
url_censo <- "https://ri.conicet.gov.ar/bitstream/handle/11336/149711/RADIOS_2022_V2025-1.zip?sequence=2&isAllowed=y"

# Creo quna carpeta
dir.create(here('datos_censo'))

# Descargar el archivo
download.file(
  url = url_censo,
  destfile = here("datos_censo/radios_censales.zip")
)

```

```{r}
#| eval: false
#| include: true
# Descomprimir en la misma carpeta
unzip(
  zipfile = here("datos_censo/radios_censales.zip"),
  exdir = here("datos_censo")  # Carpeta destino
)

# Listar archivos descomprimidos (para verificar)
archivos <- list.files(here("datos_censo"), pattern = "\\.shp$",  recursive = TRUE)
print(archivos)
```

```{r}
# Cargar el shapefile
radios <- st_read(here("datos_censo/Radios 2022 v2025-1.shp"))
radios <- clean_names(radios)

# Verificar
head(radios)

```

```{r}

radios |> st_drop_geometry() |> head()
#esto de mapview para explorar puede demorar mucho
#radios |> filter(prov == '06') |> mapview()
```

A veces explorar con mapview puede no ser ericiente.

Probamos con ggplot para graficar y ver los radios. En este caso los radios censales de la Provincia de Buenos Aires (prov = 06)

```{r}
radios_filtrados <- radios |> filter(prov == '06')

ggplot(radios_filtrados) +
  geom_sf(fill = "lightblue", color = "gray40", size = 0.1) +
  labs(title = "Radios Censales - Provincia de Buenos Aires",
       subtitle = "Fuente: INDEC",
       caption = "Cod. Provincia 06") +
  theme_minimal()

```

```{r}
radios_filtrados <- radios |> filter(prov == '06' & depto == '441' )
radios_filtrados <- radios |> filter(prov == '06' & depto == '441' )

ggplot(radios_filtrados) +
  geom_sf(fill = "lightblue", color = "gray40", size = 0.1) +
  labs(title = "Radios Censales - Provincia de Buenos Aires",
       subtitle = "Fuente: INDEC",
       caption = "Cod. Provincia 06") +
  theme_minimal()
```

<https://spatialreference.org/ref/epsg/3857/>

Filtramos el departamento de La Plata (ver documentación censo 2022, 'Códigos Geográficos').

La Plata

06441

```{r}
#paso a minusculos 
#names(radios) <- 
#  tolower(names(radios))

radios <- 
  radios |> mutate(depto_ = paste0(prov,depto) )


lp <- 
  radios |> filter(depto_ == '06441')
  #radios |> filter(depto_ == '14182')
#mapview(lp)
```

```{r}
#| eval: false
#| include: false
# Crear el mapa
lp <- 
  st_transform(lp, 4326)
```

```{r}
ggplot() +
  geom_sf(data = lp, fill = NA, color = "blue", size = 0.3) +
  theme_minimal() +
  labs(title = "Radios Censales - La Plata")
```

El radio 064417101 es la isla martin garcía

```{r}
lp <- 
  lp |> 
  filter(cod_2022 != '064417101' )
```

```{r}
ggplot() +
  geom_sf(data = lp, fill = NA, color = "blue", size = 0.3) +
  theme_minimal() +
  labs(title = "Radios Censales - La Plata")
```


::: callout-warning
Al trabajar con las geometrías del censo recordá que en la mayoría de las provincias no hay correspondencia entre los gobiernos locales (Municipios) y los departamentos (partidos en PBA, comunas en CABA). Ver (INDEC, 1999), (Vapñarsky, 2004). Podés descargar los metadatos del censo (inluídas las unidades geoestadísticas y los códigos desde [acá](https://www.indec.gob.ar/ftp/cuadros/poblacion/metadatos_censo2022_redatam.zip)).
:::


Paso 2: Clima Educativo del Hogar (REDATAM)

Por el momento las consultas a la base censal las tenemos que hacer a través de la página del INDEC, usando REDATAM.

(ver documentación censo 2022, 'Definiciones y conceptos. Definiciones de la base de datos').

Clima educativo del hogar (EDUHOG): promedio de años de estudio alcanzados para cada miembro del hogar de 18 años y más del hogar. Las categorías son:

| Código | Rótulo         |
|--------|----------------|
| 1      | Muy bajo       |
| 2      | Bajo           |
| 3      | Medio          |
| 4      | Alto           |
| 5      | Muy alto       |
| 9      | No corresponde |

Muy bajo: menor a siete de años de máximo nivel de instrucción.

Bajo: entre siete y diez años de máximo nivel de instrucción.

Medio: entre once y trece años de máximo nivel de instrucción.

Alto: entre catorce y quince años de máximo nivel de instrucción.

Muy alto: dieciséis años o más de máximo nivel de instrucción.

No corresponde: todas las personas del hogar tienen menos de 18 años o tienen un máximo nivel de instrucción ignorado.

```{r}
library(readxl)
clima <- 
  read_excel("datos_censo/lp_clima_educativo.xlsX", 
    range = "b12:h1061")

clima <- 
  clean_names(clima)

head(clima)
```

Si bien es una categoría ordinal, saco el promedio de clima educativo por radio censal, teniendo en cuenta completar aca.. ver si esta por hogar..

\-

\-

\-

\-

\-

\-

\-

\-

\-

\-

\-

```{r}
#clima <- 
  #clima |> 
  #mutate(suma = muy_bajo + bajo + medio + alto + muy_alto ,
  #       prop = (muy_bajo + bajo ) / suma ) |> 
  #select(codigo, prop)

clima <- 
  clima %>%
  mutate(
    total_hogares = muy_bajo + bajo + medio + alto + muy_alto,
    promedio_eduhog = (
      1 * muy_bajo +
      2 * bajo +
      3 * medio +
      4 * alto +
      5 * muy_alto
    ) / (total_hogares - no_corresponde)
  )

head(clima)
```

Uno los datasets

```{r}
#| eval: false
#| message: true
#| warning: true

left_join(lp,
          clima,
          by = c('cod_2022' = 'codigo') )


```

Tienen formato distitno

```{r}
lp <- 
  lp |> 
  mutate(codigo = as.double(cod_2022 )) |> 
  left_join(clima, by = 'codigo')
head(lp)
```

```{r}
ggplot() +
  geom_sf(data = lp, aes(fill = promedio_eduhog)) +
  theme_minimal() +
  labs(title = "Clima educativo - La Plata")

```

```{r}
lp <- st_transform(lp,4326)

grafico_clima <-
  ggplot() +
  geom_sf(
    data = lp, 
    aes(fill = promedio_eduhog ), 
    color = NA,  #sin bordes
    size = 0 #sin grosor
  ) +
  scale_fill_gradient(
    low = "#FFCCCB",  
    high = "#8B0000", 
    name = "Promedio del clima educativo del hogar") +
  theme_minimal() +
  labs(
    title = "Clima educativo - La Plata",
    subtitle = "Radios con menor clima educativo en rojo intenso",
    caption = "Fuente: Elaboración propia en base a INDEC 2022"
  ) +
  theme(
    plot.title = element_text(face = "bold", hjust = 0.5, size = 16),
    plot.subtitle = element_text(hjust = 0.5, color = "gray30"),
    legend.position = "right",
    legend.title = element_text(face = "bold", size = 10)
  )

grafico_clima+
    annotation_map_tile(alpha = 0.2)

```

Escuelas

```{r}
url <- 'https://catalogo.datos.gba.gob.ar/dataset/4becb4b7-0a21-4fef-8f2c-30df7f345a01/resource/3951210e-7e0e-4fed-bbf1-0183e704c9ae/download/establecimientos-educativos-07042025.csv'

# Creo quna carpeta
dir.create(here('escuelas'))

# Descargar el archivo
download.file(
  url = url,
  destfile = here("escuelas/escuelas.csv")
)

escuelas <-
  read_csv(here('escuelas/escuelas.csv'))
head(escuelas)

escuelas <- 
  st_as_sf(escuelas,
           coords = c('longitud','latitud'),
           crs = 4326)

escuelas <- 
  escuelas %>% filter(municipio_nombre == 'La Plata')

```

Accesibilidad escuelas secundarias

```{r}
escuelas %>% 
  st_drop_geometry() %>% 
  count(nivel)
```

```{r}
secu <- 
  escuelas %>% 
  filter(nivel == 'Nivel Secundario')
```

Paso 3: Calcular Distancia a Escuelas más cercana Opción A: Distancia Euclidiana (en línea recta); al centroide

```{r}
centroides <- 
  st_centroid(lp)
```

✅ CRS recomendado para La Plata (POSGAR 2007 / UTM zone 21S):

```         
EPSG: 5347

Nombre completo: POSGAR 2007 / Argentina 3

Zona: Cubre la provincia de Buenos Aires (incluida La Plata)

Unidad: metros (ideal para calcular distancias)
```

```{r}
lp <- st_transform(lp, 5347)
centroides <- st_transform(centroides, 5347)
secu <- st_transform(secu, 5347)

```

```{r}
#| label: calculo-distancias
#| fig-cap: "Cálculo de distancias"
# Distancia a secundaria más cercana (en m)
lp$dist_sec <- 
  st_distance(centroides, secu) %>%
  apply(1, min) %>%
  set_units("m")

lp$dist_sec <- 
  drop_units(lp$dist_sec)
```

```{r}

ggplot() +
  geom_sf(
    data = lp,
    aes(fill = dist_sec),
    color = NA,
    size = 0) +
  scale_fill_gradient(
    low = "#00ff00",  
    high = "#8B0000", 
    name = "Distancia en metros") +
    theme_minimal() +
  labs(
    title = "Accesibilidad escuelas secundarias - La Plata",
    subtitle = "Radios censales con mayor distancia en rojo intenso",
    caption = "Fuente: Elaboración propia en base a INDEC 2022 y DGCyE 2024"
  ) +
  theme(
    plot.title = element_text(face = "bold", hjust = 0.5, size = 16),
    plot.subtitle = element_text(hjust = 0.5, color = "gray30"),
    legend.position = "right",
    legend.title = element_text(face = "bold", size = 10)  )
```

Paso 2: Clima Educativo del Hogar (REDATAM)

(ver documentación censo 2022, 'Definiciones y conceptos. Definiciones de la base de datos').

Clima educativo del hogar (EDUHOG): promedio de años de estudio alcanzados para cada miembro del hogar de 18 años y más del hogar. Las categorías son:

| Código | Rótulo         |
|--------|----------------|
| 1      | Muy bajo       |
| 2      | Bajo           |
| 3      | Medio          |
| 4      | Alto           |
| 5      | Muy alto       |
| 9      | No corresponde |

Muy bajo: menor a siete de años de máximo nivel de instrucción.

Bajo: entre siete y diez años de máximo nivel de instrucción.

Medio: entre once y trece años de máximo nivel de instrucción.

Alto: entre catorce y quince años de máximo nivel de instrucción.

Muy alto: dieciséis años o más de máximo nivel de instrucción.

No corresponde: todas las personas del hogar tienen menos de 18 años o tienen un máximo nivel de instrucción ignorado.

```{r}
library(readxl)
clima <- 
  read_excel("datos_censo/lp_clima_educativo.xlsX", 
    range = "b12:h1061")

clima <- 
  clean_names(clima)

head(clima)
```

Si bien es una categoría ordinal, saco el promedio de clima educativo por radio censal, teniendo en cuenta completar aca.. ver si esta por hogar.. calcularlo por persona.

\-

\-

\-

\-

\-

\-

\-

\-

\-

\-

\-

```{r}
#clima <- 
  #clima |> 
  #mutate(suma = muy_bajo + bajo + medio + alto + muy_alto ,
  #       prop = (muy_bajo + bajo ) / suma ) |> 
  #select(codigo, prop)

clima <- 
  clima %>%
  mutate(
    total_hogares = muy_bajo + bajo + medio + alto + muy_alto,
    promedio_eduhog = (
      1 * muy_bajo +
      2 * bajo +
      3 * medio +
      4 * alto +
      5 * muy_alto
    ) / total_hogares
  )

head(clima)
```

Uno los datasets

```{r}
#| eval: false
#| message: true
#| warning: true

left_join(lp,
          clima,
          by = c('cod_2022' = 'codigo') )


```

Tienen formato distitno

```{r}
lp <- 
  lp |> 
  mutate(codigo = as.double(cod_2022 )) |> 
  left_join(clima, by = 'codigo')
head(lp)
```

```{r}
ggplot() +
  geom_sf(data = lp, aes(fill = promedio_eduhog)) +
  theme_minimal() +
  labs(title = "Clima educativo - La Plata")

```

```{r}
lp <- st_transform(lp,4326)

grafico_clima <-
  ggplot() +
  geom_sf(
    data = lp, 
    aes(fill = promedio_eduhog ), 
    color = NA,  # Elimina bordes para mejor visualización
    size = 0  # Grosor cero para los bordes
  ) +
  scale_fill_gradient(
    low = "#FFCCCB",  
    high = "#8B0000", 
    name = "Promedio del clima educativo del hogar") +
  theme_minimal() +
  labs(
    title = "Clima educativo - La Plata",
    subtitle = "Radios con menor clima educativo en rojo intenso",
    caption = "Fuente: Elaboración propia en base a INDEC 2022"
  ) +
  theme(
    plot.title = element_text(face = "bold", hjust = 0.5, size = 16),
    plot.subtitle = element_text(hjust = 0.5, color = "gray30"),
    legend.position = "right",
    legend.title = element_text(face = "bold", size = 10)
  )

grafico_clima+
    annotation_map_tile(alpha = 0.2)

```

Genero un indice sintetico que combine el promedio de la distancia normalizada (0 a 1) y el porcentaje de hogares con clima educativo bajo

```{r}
library(scales)

lp$dist_norm <- rescale(-lp$dist_sec)
lp$prom_norm <- rescale(lp$promedio_eduhog )

lp$indice <-  (lp$dist_norm + lp$prom_norm ) / 2
```

```{r}
grafico_indice <- 
  ggplot() +
  geom_sf(
    data = lp, 
    aes(fill = indice), 
    color = NA,  
    size = 0  
  ) +
  scale_fill_gradient(
    high = "#FFCCCB",  
    low = "#8B0000", 
    name = "Indice educativo") +
  theme_minimal() +
  labs(
    title = "Índice accesibilidad y clima educativo",
    subtitle = "Radios con peor situación en rojo intenso",
    caption = "Fuente: Elaboración propia en base a INDEC 2022; DGCyE 2024; OpenStreetMap 2025"
  ) +
  theme(
    plot.title = element_text(face = "bold", hjust = 0.5, size = 16),
    plot.subtitle = element_text(hjust = 0.5, color = "gray30"),
    legend.position = "right",
    legend.title = element_text(face = "bold", size = 10),
    plot.caption = element_text(size = 5)
  )

    grafico_indice+
      annotation_map_tile(data = lp, alpha = 0.3)
```

descargar y probar con otros datasets: salud, datos abiertos pba.

universidad..avisos inmobiliarios; ver ideba

levantar un csv, aca probar con uno de inmo, hacer una limpieza con rinmoscrap o jpoin con poligonos da arba, censo etc.

tp2

calcular el clima educativo del área de influencia (*buffer)* de cada escuela.

escuelas secundarias:

buffer 500 metros

intersección con radios censales: st_filter y st_intersect. criterios de corte basados en la poporción del área intersectada sobre el total del radio

tp3

promedio de distancia manhattan de 4 puntos elegidos al azar dentro del radio

```{r}
library(mapboxapi)

#install.packages('tidygeocoder')
#library(tidygeocoder)
#install.packages('osrm')
library(osrm)




```

```{r}
#| eval: false
#| include: false
num_puntos <- 5

# Crear una lista vacía para almacenar los puntos
lista_puntos_aleatorios <- vector("list", length = nrow(lp))

# Iterar sobre cada polígono de lp
for (i in seq_len(nrow(lp))) {
  tryCatch({
    # Acceder a la geometría del polígono i
    geometria <- st_geometry(lp)[i]
    
    # Verificar si el polígono no está vacío
    if (!st_is_empty(geometria)) {
      lista_puntos_aleatorios[[i]] <- st_sample(geometria, size = num_puntos, type = "random")
    } else {
      lista_puntos_aleatorios[[i]] <- NULL  # Si es un polígono vacío
    }
  }, error = function(e) {
    cat("Error en el polígono", i, "\n")
  })
}




names(lista_puntos_aleatorios) <- lp$cod_2022
save(lista_puntos_aleatorios,
     file =  here('tp3/lista_puntos_aleatorios.Rda'))
save(lp, file = here('lp.Rda'))

#mapview(lista_puntos_aleatorios[[6]])



```

interseccion distancia graficar_mapa
